【裁判字號】    97,訴,843
【裁判日期】    980727
【裁判案由】    撤銷贈與
【裁判全文】
臺灣士林地方法院民事判決               97年度訴字第843號
原      告  台灣中小企業銀行股份有限公司
法定代理人  蔡慶年
訴訟代理人  丙○○
被      告  甲○○
            乙○○
共      同
訴訟代理人  張弘明律師
            陳志揚律師
上列當事人間撤銷贈與事件，本院於民國98年7 月13日言詞辯論
終結，判決如下：
    主  文
被告甲○○、乙○○就附表所示之不動產於民國九十六年十二月
七日所為之贈與行為，及於同月十九日所為之所有權移轉行為，
應予撤銷。
被告乙○○應將附表所示之不動產於民國九十六年十二月十九日
以夫妻贈與為登記原因，在臺北縣汐止地政事務所所為之所有權
移轉登記予以塗銷。
訴訟費用新臺幣壹拾伍萬肆仟壹佰肆拾元由被告負擔。
    事  實  及  理  由
壹、程序方面
    按當事人喪失訴訟能力或法定代理人死亡或其代理權消滅者
    ，訴訟程序在有法定代理人或取得訴訟能力之本人承受其訴
    訟以前當然停止，惟於有訴訟代理人時不適用之；另承受訴
    訟人，於得為承受時，應即為承受之聲明。民事訴訟法第17
    0 條、第173 條本文及第175 條第1 項分別定有明文。原告
    之法定代理人已於本件訴訟繫屬後之民國98年1 月5 日由丁
    ○○變更為蔡慶年，原告並具狀由蔡慶年承受訴訟，核無不
    合，應予准許。
貳、實體方面
一、原告起訴主張：訴外人維信科技有限公司（下稱維信公司）
    邀同第三人蘇皇宇及被告甲○○（下與被告乙○○合稱被告
    ，分別則逕稱姓名）為連帶保證人，於95年9 月19日向伊借
    款新臺幣（下同）200 萬元（下稱系爭借款），約定借款期
    間自95年9 月19日起至97年9 月19日止，按月平均攤還本息
    ，利息按原告基準放款利率加3.29% 機動計息，倘逾期繳納
    在6 個月以內者，按上開利率10% ，超過6 個月者，就超過
    部分按上開利率20% 加計違約金，如未按期攤還本息時，借
    款人即喪失期限之利益，應立即全部償還，並應依約支付違
    約金。詎維信公司自96年11月20日起即未還款，依約債務視
    為全部到期，其尚有本金83萬3338元、利息及違約金未為清
    償。甲○○為系爭借款之連帶保證人，竟於96年12月7 日將
    其所有如附表所示之不動產，贈與其妻乙○○，並於同月19
    日完成移轉登記，致伊無法追償，損害伊之債權。爰依民法
    第244 條第1 項、第4 項之規定，請求撤銷被告間贈與之債
    權、物權行為，及回復原狀等情。並聲明：(一)被告間就附表
    所示之不動產於96年12月7 日所為之贈與行為，及於同月19
    日所為之所有權移轉行為，應予撤銷。(二)乙○○應將附表所
    示之不動產於96年12月19日以夫妻贈與為登記原因，在臺北
    縣汐止地政事務所所為之所有權移轉登記予以塗銷。
二、被告則以：甲○○於96年12月7 日將附表所示之不動產贈與
    乙○○後，始於97年1 月28日知悉維信公司未依約清償借款
    ，故伊等無詐害原告債權之意。且甲○○贈與乙○○附表所
    示之不動產時，名下尚有臺中市○○區○○段2032地號土地
    應有部分164/100000及坐落其上建號7708、7966即門牌號碼
    臺中市○○區○○路75巷28號3 樓之36、8 樓之33房屋（下
    稱臺中不動產），足證伊等所為贈與行為非有害於原告之債
    權等語，資為抗辯。並聲明：原告之訴駁回。
三、兩造不爭執事項（見本院97年9 月24日準備程序筆錄，本院
    並按論述需要調整其順序或簡化其文字）
(一)、甲○○於95年9 月19日擔任維信公司之連帶保證人，擔保系
    爭借款。詎維信公司自96年11月20日起即未還款，原告乃依
    法提起訴訟，經臺灣板橋地方法院97年度訴字第337 號判決
    維信公司、甲○○、蘇皇宇應連帶給付原告83萬3338元及利
    息、違約金確定。
(二)、甲○○於96年12月7 日將附表所示之不動產贈與乙○○，並
    於同月19日完成移轉登記。
(三)、臺中不動產為甲○○所有，且未設定抵押權，現為萬泰商業
    銀行假扣押在案。
(四)、上開事實，為兩造所不爭，並有借據（見本卷第10頁至第11
    頁）、授信約定書（見本院卷第12頁至第13頁）、不動產登
    記謄本（見本院卷第15頁至第17頁、第33頁至第35頁）附卷
    可稽，堪信為真實。
四、本件經本院於97年9 月24日與兩造整理並協議簡化爭點闕為
    ：
(一)、甲○○將附表所示之不動產贈與乙○○是否有害於原告之債
    權？
(二)、原告得否請求乙○○塗銷附表所示之不動產之所有權移轉登
    記？
五、得心證之理由
(一)、原告主張：甲○○將附表所示之不動產贈與乙○○有害於其
    債權等語，應屬可採。
１、按債務人所為之無償行為，有害及債權者，債權人得聲請法
    院撤銷之。民法第244 條第1 項定有明文。所謂害及債權，
    乃指債務人之行為，致財產減少，或債務增加，因而使債權
    不能獲得清償之情形。若債權人之債權，因債務人之行為，
    致有履行不能或困難之情形者，即應認為有損害於債權人之
    權利，並不以債務人因其行為致陷於無資力為限（最高法院
    81年度臺上字第207 號判決、45年臺上字1316號判例意旨參
    照）。蓋債務人所有之財產，除對於特定債權人設有擔保物
    權外，應為一切債務之總擔保，倘債務人將財產贈與他人，
    且非用以清償具有優先受償權之債務，對於普通債權人，即
    難謂無詐害行為。
２、經查，甲○○於95年9 月19日擔任維信公司之連帶保證人，
    擔保系爭借款。詎維信公司自96年11月20日起即未還款，原
    告乃依法提起訴訟，經臺灣板橋地方法院97年度訴字第337
    號判決維信公司、甲○○、蘇皇宇應連帶給付原告83萬3338
    元及利息、違約金確定等情，為兩造所不爭（見上五之(二)）
    ，堪信為真實。是則，甲○○於96年12月7 日將附表所示之
    不動產贈與乙○○時，其對原告上負有本金83萬3338元及利
    息、違約金之保證債務未為清償等節，至為明悉。
３、甲○○於96年12月7 日將附表所示之不動產贈與乙○○時，
    其名下尚有臺中不動產，並投資維信公司140 萬元、神基科
    技股份有限公司5 萬2100元、崇貿科技股份有限公司2 萬39
    70元，此有稅務電子閘門財產所得調件明細表（見本院卷第
    78頁至第80頁）附卷可稽。又臺中不動產於98年3 月間之市
    價約為70萬2705元，有不動產估價報告書存卷為憑。觀諸財
    團法人金融聯合徵信中心資料（見本院卷第54頁至第55頁）
    所示，甲○○除對國泰世華銀行、渣打銀行負有362 萬4000
    元之債務以外，並因擔任維信公司之保證人，對原告、日盛
    銀行、萬泰銀行負有260 萬6000元之保證債務。是則，衡酌
    甲○○名下所有財產及債務，甲○○將附表所示之不動產贈
    與乙○○之行為，顯已生減少其資力之結果，致其不能清償
    其對原告之債務，而有害於原告之債權。
４、被告雖抗辯：臺中不動產於98年3 月間之市價雖僅有70萬27
    05元，然於96年12月間應有更高之市價云云。然查，於96年
    12月間，甲○○所負債務已高達623 萬元，而除臺中不動產
    外，其所有財產僅餘147 萬6070元之投資。又不動產之市價
    雖有波動，然自96年12月甲○○贈與乙○○如附表所示之不
    動產時起，至98年3 月時止，期間僅相隔1 年3 月，衡情臺
    中不動產之市價差異應不至過大（縱依被告所辯，不過100
    餘萬元），其所有財產應不足以清償其所負債務明甚。是以
    ，被告上開抗辯，當不可採。
５、次按，保證債務之所謂連帶，係指保證人與主債務人負同一
    債務，對於債權人各負全部給付之責任者而言，是在債務未
    受清償前，連帶債務人中之一人所為之詐害行為，債權人自
    得對之依民法第244 條第1 項之規定撤銷之，至於其他連帶
    債務人有資力與否，在所不問（最高法院45年臺上字第1426
    號判例、88年度臺上字第1302號判決意旨參照）。
６、被告固辯以：維信公司與蘇皇宇均在還款，且蘇皇宇於桃園
    龜山亦有不動產云云。然甲○○既為系爭借款之連帶保證人
    ，則其與蘇皇宇、維信公司對於原告應各負全部給付之責，
    是揆諸上開說明，於系爭借款債務未受清償前，原告即得依
    法訴請撤銷甲○○所為之詐害行為。至維信公司與蘇皇宇是
    否有資力，則非所問。由是，被告上開辯詞，亦非可取。
７、被告雖辯稱：甲○○不知維信公司將無法清償借款，其將附
    表所示之不動產贈與乙○○，係基於對乙○○之感謝，而無
    詐害原告債權之意圖云云。然於債務人所為之無償行為，致
    其財產減少、債務增加，因而使債權人之債權不能獲得清償
    時，債權人即得聲請法院撤銷之，債務人有無詐害債權人之
    債權之意圖，則非所問。是故，原告訴請撤銷被告間就附表
    所示之不動產於96年12月7 日所為之贈與行為，及於同月19
    日所為之所有權移轉行為，既不以被告有詐害原告債權之意
    圖為要件，足徵被告此部分辯詞，亦不足取。
８、基此，甲○○將附表所示之不動產贈與乙○○之行為，顯已
    生減少其資力之結果，而有害及被上訴人之債權，則原告訴
    請撤銷被告間就如附表所示之不動產於96年12月7 日所為之
    贈與行為，及於同月19日所為之所有權移轉行為，自屬有據
    ，應予准許。
(二)、原告請求乙○○塗銷附表所示之不動產之所有權移轉登記，
    為有理由。
    按債權人依民法第244 條第1 項之規定聲請法院撤銷債務人
    所為之無償行為時，得並聲請命受益人或轉得人回復原狀，
    此觀諸同條第4 項前段自明。原告訴請撤銷被告間就如附表
    所示之不動產地於96年12月7 日所為之贈與行為，及於同月
    19 日 所為之所有權移轉行為，為有理由，已如上述（見上
    五之(一)），是其請求乙○○塗銷如附表所示之不動產之所有
    權移轉登記，亦為可採，應予准許。
六、綜上所述，原告依民法第244 條第1 項、第4 項之規定，訴
    請撤銷被告間就附表所示之不動產於96年12月7 日所為之贈
    與行為，及於同月19日所為之所有權移轉行為，並請求乙○
    ○塗銷如附表所示不動產之所有權移轉登記，為有理由，應
    予准許。
七、本件判決基礎已臻明確，兩造其餘攻擊防禦方法及訴訟資料
    經本院審酌後，核與判決不生影響，無一一論述之必要，併
    予敘明。
八、本院依職權確定本件訴訟費用額15萬4140元（原告預繳之第
    一審裁判費9140元、鑑定費用14萬5000元），並諭知由敗訴
    之被告負擔。
九、據上論結，本件原告之訴為有理由，應依民事訴訟法第78條
    、第87條第1 項，判決如主文。
中    華    民    國    98    年    7     月    27    日
                  民事第三庭  審判長法  官  鍾任賜
                                    法  官  施月燿
                                    法  官  林尚諭
以上正本證明與原本無異。
如對本判決上訴，應於判決送達後20日內向本院提出上訴狀。
中    華    民    國    98    年    7     月    28    日
                                    書記官  游子毅
附表：
１、臺北縣汐止市○○段511 地號土地應有部分24/10000。
２、臺北縣汐止市○○段8694建號即門牌號碼為臺北縣汐止市○
    ○○路○ 段167 號28樓之房屋。


司法院資訊處製作；財團法人民間司法改革基金會備份。
